【裁判字號】    98,訴,579
【裁判日期】    980729
【裁判案由】    偽造文書
【裁判全文】
臺灣板橋地方法院刑事判決               98年度訴字第579號
公  訴  人  臺灣板橋地方法院檢察署檢察官
被      告  丁○○
選任辯護人  李進成律師
            林彥苹律師
上列被告因偽造文書案件，經檢察官提起公訴（98年度調偵字第
122 號），本院判決如下：
    主  文
丁○○犯行使偽造私文書罪，處有期徒刑貳月，如易科罰金，以
新臺幣壹仟元折算壹日。附表所示之土地登記申請書貳份偽造部
分均沒收。
    事  實
一、緣案外人楊培華於民國80年4 月13日死亡後，所遺留坐落於
    臺北縣中和市○○段424 地號土地及其上同段1587建號房屋
    （門牌號碼為臺北縣中和市○○路34號），因繼承人即長男
    丙○○與長女乙○○、次女楊宗瑾間感情不睦，致上開房地
    遲未能辦理繼承登記，丁○○（原名謝秋美）得知後居中仲
    介，丙○○為取得上開房地所有權，於96年8 月22日以授權
    書委託丁○○辦理上開房地繼承登記及代理上開房地出售、
    購買與其他處分事項，丙○○及其妻戊○○於授權後，旋因
    擔心丁○○藉機操縱，而於同年月24日口頭告知丁○○終止
    前揭授權，繼於同年月26日取回授權書，並於同年月29日委
    託律師致函丁○○聲明終止前揭授權，要求丁○○勿再主張
    任何授權或為涉及丙○○權利之任何行為。詎丁○○明知丙○○已終止授權，竟基於行使偽造私文書之犯意，未經丙○○之同意或授權，利用不知情之代書甲○○，接連在2 份土
    地登記申請書「備註」及「簽章」欄內，盜用之前基於授權
    而代刻、尚未交還之「丙○○」印章蓋用於其上（1 份2 枚
    ，共計4 枚），並完成其他資料、事項之填載，用以表示該
    2 份土地登記申請書係丙○○同意與其他繼承人乙○○、楊
    宗瑾一同向地政機關就上開房地申辦分別共有繼承登記之意
    ，旋於96年9 月4 日由甲○○持向臺北縣中和地政事務所申
    辦而行使之，足以生損害於丙○○及地政機關對於申辦繼承
    登記審核管理之正確性。惟因丙○○於前開終止授權後，已
    先向臺北縣中和地政事務所就上開房地申辦公同共有繼承登
    記，致該地政事務所承辦人員於96年9 月5 日通知甲○○補
    正，甲○○旋於補正期間將該2 份土地登記申請書領回。嗣
    丙○○、戊○○於97年12月間察覺上揭丙○○印文遭盜用情
    形，經向地政機關查詢後，始悉上情。
二、案經丙○○訴請臺灣板橋地方法院檢察署檢察官偵查後起訴
    。
    理  由
壹、程序部分：
    按被告以外之人於審判外之陳述，雖不符刑事訴訟法第159
    條之1 至第159 條之4 之規定，而經當事人於審判程序同意
    作為證據，法院審酌該言詞陳述或書面陳述作成時之情況，
    認為適當者，亦得為證據。當事人、代理人或辯護人於法院
    調查證據時，知有第159 條第1 項不得為證據之情形，而未
    於言詞辯論終結前聲明異議者，視為有前項之同意，刑事訴
    訟法第159 條之5 定有明文。查本件被告及辯護人於準備程
    序時，對於下述本院採為認定犯罪事實依據之各項證據之證
    據能力，均未聲明異議，復經本院於審理時逐一提示予被告
    及辯護人表示意見，本院審酌該等證據之取得過程並無瑕疵
    ，與本案待證事實間復具有相當之關聯性，以之為本案證據
    並無不當，自得採為本件認定事實之基礎，合先敘明。
貳、實體部分：
一、訊據被告丁○○固坦承前揭其受丙○○授權後，指示代書甲○○申辦繼承登記等情，惟矢口否認有何偽造文書犯行，辯
    稱：戊○○並未以口頭終止授權，係表示要先看到乙○○、
    楊宗瑾之授權書後才願授權，因此戊○○先取回丙○○之授
    權書，其於96年8 月30日收到律師函，當晚即電詢乙○○是
    否續辦繼承登記，乙○○告知需與楊宗瑾商量，其因等候乙○○回覆故未立刻阻止代書申辦，但實無冒丙○○名義辦理
    繼承登記之犯意云云。辯護人另辯稱本案房地之繼承人為丙○○、乙○○與楊宗瑾3 人，無論登記為分別共有或公同共
    有，該房地均登記予該3 名繼承人，而本件亦於96年12月辦
    畢繼承登記，可證被告行為並無造成告訴人及地政機關損害
    之可能，與行使偽造私文書之法律要件不符等語。經查：
  (一)上揭事實，業經證人戊○○、甲○○分於本院審理時證述明
    確，並有財政部臺灣省北區國稅局補發之遺產稅免稅證明書
    、除戶謄本、楊宗瑾於96年8 月25日出具之授權書、丙○○
    於96年8 月22日出具之授權書、乙○○於96年8 月30日出具
    之授權書、臺北縣中和地政事務所於96年9 月5 日回覆丙○○之書函、告訴人終止授權之律師函等件（以上見臺灣板橋
    地方法院檢察署97年度他字第761 號卷第13至22、35至41頁
    ），及臺北縣中和地政事務所回覆檢察官之書函及所附土地
    登記案件駁回通知書、補正通知書稿、留存於臺北縣中和地
    政事務所之前揭甲○○代書於96年9 月4 日申辦之土地登記
    申請書影本2 份等件在卷可憑（以上見臺灣板橋地方法院檢
    察署98年度調偵字第122 號卷第8 至14頁）。
  (二)被告雖否認犯行，惟證人戊○○已於本院審理時證述上情明
    確，被告於本院審理時雖有辯詞，惟亦自承其將丙○○之授
    權書交還，並於96年8 月30日收到告訴人寄發之律師函後，
    當晚開拆閱讀等情無訛（見本院98年5 月27日審判筆錄第8
    頁，98年7 月1 日審判筆錄第13頁），而依前開律師函所載
    「查本人（指丙○○）與謝秋美（即被告）小姐於民國96年
    8 月22日為建物門牌台北縣中和市○○路34號1 樓，權利範
    圍3 分之1 之建物出售等事宜，簽立授權書授權謝秋美小姐
    代為處理。惟現因故已無由謝秋美小姐代為處理之必要，爰
    發函終止此項授權，並請謝秋美小姐勿再主張任何被授權人
    之權限，亦勿再就本人之權利為處分、設定負擔、租賃等任
    何行為。... 」等語以觀（見同他字卷第40頁），告訴人係
    將其先前之授權行為全部撤回，並無獨留被告得以繼續辦理
    繼承登記之權限甚為明確，且該律師函同時記載「如有違反
    ，本人當追究一切民刑事責任，絕不寬貸」、「請台端日後
    勿再主張任何被授權人之權限，以免須負民刑事責任，希勿
    自誤。」等語（見同上頁），是以該律師函措詞之明確、強
    烈，殆無可能招致被告誤解其仍有代告訴人辦理繼承登記之
    權限，被告明知上情竟猶利用代書申辦告訴人之繼承登記，
    其有行使偽造私文書之犯意甚明，此不因上訴人之犯罪動機
    係出於圖不法利益或其他目的而異。被告雖以前詞為辯，惟
    告訴人丙○○既已終止授權，被告徒以乙○○、楊宗瑾2 人
    之授權，並無法辦理上開房地分別共有繼承登記，被告所辯
    等候乙○○回覆云云，即非可採；況本件代書甲○○於96年
    9 月4 日送件申辦本件繼承登記，有證人甲○○於審理時之
    證詞（見本院98年5 月27日審判筆錄第5 頁）及上開土地登
    記案件駁回通知書（見同調偵字卷第9 頁）在卷可憑，距前
    揭終止授權時已隔數日，衡情，被告應無不能通知代書之情
    形，被告捨此不為，直至代書甲○○送件申辦經地政機關人
    員命補正後，被告始指示甲○○停止申辦，此亦經證人甲○○於本院審理時證述在卷（見本院98年5 月27日審判筆錄第
    4 頁），益見被告於告訴人終止授權後確仍執意辦理本件繼
    承登記，其辯自非可採；遑論被告於知悉前揭終止授權後，
    並未再洽詢告訴人或其妻戊○○關於辦理繼承登記之事，即
    在代書甲○○送件申辦遭命補正後，被告除指示代書甲○○
    停辦外，亦未主動聯繫告知告訴人其申辦情形，直至96年12
    間戊○○察覺前揭印文遭盜用情形，經向臺北縣中和地政事
    務所追查並提出告訴，凡此均與一般委託、代理辦理不動產
    登記事項之經辦流程迥異，足見被告所辯，顯屬卸責之詞，
    不足採信。
  (三)又按刑法偽造文書罪章，保護之法益在於文書於社會交易或
    往來過程中之安全性與真實性，所謂「足以生損害」並不以
    實際上已發生損害為必要，有足生損害之虞亦足當之，且損
    害亦不以經濟價值為限，此最高法院47年台上字第358 號、
    51年台上字第1111號判例意旨可供參照，且刑法偽造文書罪
    章旨在保護文書之安全性與真實性，如係無制作權人所為，
    縱該文書內容所表彰之法律關係經事後追認，亦不能據為免
    責，此觀最高法院25年上字第2123號判例意旨自明。本件被
    告於告訴人終止授權後，即無以告訴人名義制作私文書之權
    限，被告竟仍盜用告訴人印章制作上揭土地登記申請書向地
    政機關申辦而行使，對各繼承人之私權、公眾交易秩序之維
    護及地政機關對於土地登記管理之正確性，已發生一定損害
    ，依前開說明，並不能因告訴人與其他繼承人於事後辦畢分
    別共有繼承登記而得以免責，辯護人前揭所辯，顯係誤會。
    本件事證明確，被告犯行堪以認定，應依法論科。
二、按偽造文書係指實際之文書制作人無使用他人名義之權限，
    而冒用他人名義制作文書者而言，且盜用他人之印章，具有
    一定之意思表示者，亦屬偽造文書之行為；又盜用印章不以
    盜取後使用為必要，即使合法持有或保管他人之印章，但未
    經他人同意，擅自蓋用印章，亦屬盜用行為。本件被告於告
    訴人丙○○終止授權後，未經丙○○之同意，仍利用不知情
    之代書甲○○，在前揭土地登記申請書上，盜用丙○○之印
    章，用以表示丙○○申請辦理前揭房地分別共有繼承登記，
    並持向臺北縣中和地政事務所申辦而行使之，足以生損害於
    丙○○及地政機關對於申辦繼承登記審核管理之正確性。核
    被告所為，係犯刑法第216 條、第210 條之行使偽造私文書
    罪。被告利用不知情之代書甲○○，在前揭土地登記申請書
    上盜用「丙○○」之印章，並完成其他事項填載後持向地政
    機關行使，係間接正犯。起訴書雖記載上揭「丙○○」印章
    係被告偽造云云，惟被告對此已辯解該枚印章係其受告訴人
    委託後，得告訴人同意代刻後交予代書供辦理登記程序使用
    等語，經查證人甲○○於偵查時已證稱該枚「丙○○」印章
    ，係96年8 月24日被告委託其辦理丙○○繼承登記時，連同
    其他文件一併交付其供辦理登記使用等語，有證人甲○○於
    偵查時之證詞可憑（見臺灣板橋地方法院檢察署97年度他字
    第761 號卷第47頁），且依前揭丙○○於96年8 月22日簽立
    之授權書，記載授權事項為「房地之出售、設定負擔，期限
    二年之租賃、購買、貸款，... 」以觀（見同他字卷第35頁
    ），斯時，告訴人對被告之授權尚未終止，則被告於授權期
    間代刻「丙○○」印章交代書甲○○供辦理上開授權事項使
    用，該枚印章自非偽造，並不因被告嗣後盜用印章犯行而變
    易，起訴書記載被告偽刻「丙○○」印章云云，顯係誤會，
    應予更正。被告盜用丙○○之印章，當然產生該印章之印文
    ，不再論以盜用印文罪。被告利用不知情之代書於該2 份土
    地登記申請書上，接連盜用「丙○○」印章之犯行，時間緊
    接，係利用同一機會接續為之，為接續犯。被告盜用印章之
    行為，係偽造私文書之部分行為，而偽造私文書之行為復為
    行使偽造私文書之高度行為所吸收，均不另論罪。爰審酌被
    告犯罪動機、目的、手段、所犯對文書行使之公共信用之危
    害，並審酌被告素行尚可、本案犯罪情節非重及其對所肇損
    害未予彌補等一切情狀，量處如主文所示之刑，並諭知易科
    罰金之折算標準。如附表所示前揭土地登記申請書2 份，已
    經被告委託代書領回，係被告所有供其犯本件所用之物，雖
    未扣案，惟無證據證明已經滅失，該2 份申請書中屬於偽造
    「丙○○」名義部分，應予宣告沒收。
據上論斷，應依刑事訴訟法第299 條第1 項前段，刑法第216 條
、第210 條、第41條第1 項前段、第38條第1 項第2 款，判決如
主文。
本案經檢察官彭聖斐到庭執行職務。
中    華    民    國    98    年    7     月    29    日
                  刑事第十庭審判長  法  官  彭全曄
                                    法  官  洪珮婷
                                    法  官  陳正昇
以上正本證明與原本無異。
如不服本判決應於收受送達後10日內向本院提出上訴書狀，並應
敘述具體理由；其未敘述上訴理由者，應於上訴期間屆滿後20日
內向本院補提理由書（均須按他造當事人之人數附繕本）「切勿
逕送上級法院」
                                    書記官  林文達
中    華    民    國    98    年    7     月    30    日
附錄本案論罪科刑法條
刑法第216條
行使第 210 條至第 215 條之文書者，依偽造、變造文書或登載
不實事項或使登載不實事項之規定處斷。
刑法第210條
偽造、變造私文書，足以生損害於公眾或他人者，處 5 年以下有
期徒刑。


司法院資訊處製作；財團法人民間司法改革基金會備份。
